臺灣高等法院刑事判決　　　　　　　　　　　　　九十一年度上訴字第二八五八號
　　上　訴　人
　　即　被　告　丙○○
　　指定辯護人　本院公設辯護人
右上訴人因偽造有價證券等案件，不服臺灣板橋地方法院九十一年度訴字第四三五號
，中華民國九十一年八月一日第一審判決（起訴案號：臺灣板橋地方法院檢察署九十
年度偵字第一○六七六號）提起上訴，本院判決如左：
    主  文
原判決撤銷。
丙○○意圖供行使之用，而偽造有價證券，處有期徒刑參年貳月。附表編號一所示偽
造之面額新台幣萬元之支票及附表編號二所示偽造之支票各壹紙均沒收。
    事  實
一、丙○○原受僱於戊○○從事裝璜工作，於民國九十年一月三十日在臺北縣三重市
    ○○○路三十七巷三十七號戊○○住處，趁戊○○及妻乙○○不注意之際，竊取
    戊○○之女丁○○（起訴書誤書為蔡美惠）所有，平日由戊○○使用，乙○○保
    管，置於書桌未上鎖抽屜內如附表所示之支票三紙，並分別填寫金額、票載日期
    ，再盜蓋丁○○印章於發票人欄完成簽發支票行為後，於同年二月六日在臺北縣
    三重市○○路○段六十四巷六號五樓房東甲○○○住處，將附表編號二所示支票
    持交不知情之甲○○○，用以支付房租，餘額並調借現金，又於不詳時日將附表
    編號一所示面額新台幣（下同）十五萬元之支票交予不知情之洪金練調借現款，
    因洪金練調款未果，將該紙面額十五萬元支票返還戊○○夫妻，由戊○○夫妻將
    該紙面額十五萬元支票剪掉銷毀。嗣甲○○○於持附表編號二之支票到期存入華
    南商業銀行二重分行帳戶託收，因該支票業於同年二月十五日經丁○○辦理掛失
    止付遭退票，經警尋線查悉上情。
二、案經臺北縣政府警察局三重分局移送臺灣板橋地方法院檢察署檢察官偵查起訴。
    理  由
一、上訴人即被告丙○○經合法傳喚，無正當之理由不到庭，據其於原審訊問時對其
    曾持有附表所示三紙支票，並將附表所示編號二之支票交付房東甲○○○支付房
    租及調現，將附表所示面額十五萬元之支票交洪金練之犯行，固坦承不諱，惟矢
    口否認有竊取及偽造附表所示支票之犯行，辯稱：附表所示支票係戊○○於九十
    年一月三十日在臺北縣三重市○○○路三十七巷三十七號住處交給伊，請伊代為
    調度現金，因戊○○告訴伊他字寫得不好看，請伊代為開具附表所示支票，由戊○○蓋上丁○○印章後交給伊調現，十萬元之支票伊向房東甲○○○調現，伊以
    前也曾拿戊○○的票子向甲○○○調現過，一張十五萬元支票伊向洪金練調現，
    洪金練調不到錢，伊便叫洪金練將支票還給戊○○，另一張三萬元之支票係伊向
    戊○○借的，但喝酒後不慎遺失，伊有向甲○○○調到五萬元，另五萬元抵扣房
    租，但甲○○○叫伊不要把錢交給戊○○，因伊告訴王女戊○○在外欠很多錢，
    嗣甲○○○告訴伊十萬元之支票跳票，伊另拿十萬元償還甲○○○，伊未竊取及
    偽造附表所示支票云云。
二、經查：
    (一)前揭事實，業經證人乙○○於警訊、偵查及原審訊問時證稱：附表所示支票係
      以伊女丁○○名義申請，平日由伊保管，大多係生意上使用，伊於九十年二月
      二十二日或二十三日發現該本支票似有短少，清點發現少三張，伊告訴丁○○
      說票子掉了，不知是出門時掉的，還是在家不見了，由丁○○去辦理掛失，平
      時支票與印章均一起放在抽屜裡，抽屜中尚放有帳單、存款簿、現金等，抽屜
      未上鎖，發現支票失竊時被告尚有至伊住處，支票失竊後被告便未再去伊住處
      ，伊曾打電話給被告，告訴他若有拿支票就要還，被告回答說好，但未拿回來
      ，後來均聯絡不到被告，該帳戶之支票除支付生意上貨款外，有付過會錢，但
      未拿去借過錢，該本支票簿係五十張一本，掛失後約一星期洪金練拿其中面額
      十五萬元之支票來還伊，當時伊很訝異何以該支票會在洪金練手上，但被告並
      未與洪金練一起騎機車將十萬元之支票還伊，被告曾在伊店內工作二、三個月
      左右，常坐在桌子那邊幫伊顧店，但不曾幫伊開支票，也未拿過支票要被告調
      現，伊以前曾拿支票向鄰居借過錢，但都是自己去調，本案係銀行通知伊，伊
      才知道被告將十萬元支票拿給甲○○○，以前曾開過一次支票給被告支付工錢
      ，被告在公司內係算日工，每天算工錢等語（見偵查卷第七頁背面至第八頁、
      第三十三頁背面至第三十四頁、第五十九頁、原審卷第三十六頁、第三十七頁
      、第一一○頁、第一一一頁）；於本院九十一年十月二十一日訊問時亦證稱：
      伊原來不知道被告偷支票，是被告將票軋進去銀行，因為支票上有被告簽名，
      才知道是被告偷的，這三張支票都是被告所寫簽發，被告使用支票未經伊同意
      ，支票上「丁○○」印文是被告自己盜蓋，因為伊將印章放在抽屜等語。證人
      丁○○於警訊時證稱：系爭支票係伊所有，平日由伊父戊○○使用，因伊父之
      麒昌實業股份有限公司係以伊之姓名申請執照，所以亦以伊之名義申請支票使
      用，伊不知伊父是否有請被告代填附表所示支票調度現金，因伊母有時會查看
      支票使用情形，向伊說懷疑支票有遺失，故於九十年二月十五日向合作金庫三
      重支庫辦理掛失止付等語（見偵查卷第九頁背面至第十頁）；於本院九十一年
      十月二十一日訊問時證稱：系爭三張支票是伊去掛失止付的，因為伊媽媽李琇
      玉發現支票不見，因為支票是用伊名義申請，所以由伊去掛失，系爭三張支票
      沒有被兌領現金等語。證人戊○○於警訊、偵查及原審訊問時證稱：被告曾在
      伊店內做過臨時油漆工一、二個月，伊可以自己填寫支票，不需要被告幫伊填
      寫，亦從未因缺錢使用，交付支票請被告代為調度現金之事，以前作生意需要
      都是伊妻去調錢，未找過被告，被告知道伊有該帳戶支票，附表所示支票係被
      告自己填寫並盜用丁○○之印鑑，平日支票及印章係伊妻乙○○保管，附表三
      張支票報遺失後，被告才託洪金練將十五萬元的那張支票拿過來，洪金練亦曾
      載被告至三重五谷王廟找伊，說要拿票還給伊，但實際上並未還伊，被告說十
      萬元支票已經軋進去了等語（見偵查卷第十一頁背面至第十二頁、第三十四頁
      、三十二頁至第三十四頁、第一一○頁、第一一二頁至第一一四頁）；於本院
      九十一年十月二十一日訊問時證稱：支票軋到銀行後才知道是被告所偷，伊從
      來沒有拿過支票給被告，被告辯稱系爭三張支票係伊於九十年一月三十日在臺
      北縣三重市○○○路三十七巷三十七號交給被告，請被告代為調度現金，因伊
      字不好看，請被告代為開具，由伊蓋上女兒丁○○印章後交給被告調現等情並
      不實在等語。被告對於附表所示支票由其填載之事實並不否認，並有票據掛失
      止付通知書、遺失票據申報書、掛失止付票據提示人資料查報表、附表編號二
      所示支票、退票理由單、及合作金庫銀行三重分行九十一年五月二十日合金重
      營字第○九一○○○二五三二號函各一紙附卷（見偵查卷第十九頁、第二十頁
      、第十八頁、第十六頁、第十七頁、第十五頁、原審卷第七十六頁）可稽。又
      偵查中檢察官當庭諭令證人戊○○書寫大寫「壹」至「拾」共十遍，顯示戊○○並非不能書寫文字，且字跡亦非潦草難認，是否為開立附表所示三紙支票而
      有特別找被告代筆之必要，不無疑問。
    (二)次查證人甲○○○於警訊、偵查及原審訊問時證稱：被告於九十年二月六日在
      伊三重市○○路○段六十四巷六號五樓住處，持附表編號二所示支票向伊調度
      現金十萬元，被告將其中五萬元抵付所欠房租，伊拿五萬元現金給被告，被告
      另外還說要拿一張十五萬元支票向伊調現，伊說沒有那多錢，被告自八十九年
      六月十一日起向伊承租套房，每月租金七千五百元，自八十九年十二月起欠租
      ，被告未告訴伊該支票自何處取得，十萬元支票到期前被告有向伊說票有問題
      ，但伊已經軋進銀行，支票經退票後，伊拿該支票去還被告，被告另以現金十
      萬元償還給伊，被告之前曾拿過一張二萬元丁○○的支票給伊說是工錢，二萬
      元支票有兌現，被告拿十萬元支票給伊時沒說是老闆要調現，否則伊就不會同
      意拿來抵房租了等語（見偵查卷第五頁背面、第二十六頁背面至第二十七頁、
      原審卷第三十八頁、第三十九頁）。證人洪金練於偵查及原審訊問時證稱：被
      告於九十年，確切日期忘了，拿一張十五萬元支票給伊說戊○○請他調現，發
      票人係丁○○，伊亦認識戊○○，伊將支票放了三天調度到錢，便對被告說，
      被告便說調不到就還給戊○○，伊將支票拿去戊○○店裡，當時戊○○與其妻
      乙○○均在，伊就將支票交給乙○○，當時他們夫妻二人都很驚訝，問伊票為
      何在伊身上，說支票是他們遺失的，伊答稱係被告交給伊託伊調現的，事後戊○○並未叫伊不要出庭作證，伊亦從未對被告說戊○○周轉不過來，錢先不要
      給他等語（見偵查卷第五十頁背面至第五十一頁、原審卷第四十一頁、第四十
      二頁）。又證人即承辦員警李憲章於偵查及原審訊問時證稱：本案係票據交換
      所移送過來偵辦，伊依移送資料先找到甲○○○，才找到被告，伊處理本案時
      曾打電話要找票主丁○○及戊○○，係乙○○接的，被告並不在旁邊，伊未對
      乙○○說「你在耍大家」之類的話，係乙○○在電話中向伊說可能是一場誤會
      ，伊有向乙○○說這不是開玩笑的，伊不清楚被告何以會知道伊打電話之事，
      戊○○作筆錄時很肯定支票是被告偷的，戊○○、乙○○未說前後不一的供詞
      等語（見偵查卷第六十二頁背面至第六十三頁、原審卷第一一四頁至第一一六
      頁）。
    (三)本案係證人戊○○、乙○○、丁○○於發現遺失附表所示支票三紙，並前往合
      作金庫三重支庫辦理過掛失止付之時，並不知系爭支票係在被告處，而係掛失
      之後，證人洪金練拿其中面額十五萬元之支票來還戊○○及乙○○時，戊○○
      夫妻亦表示訝異何以該紙支票會在洪金練手上，經洪金練告知票係被告交其調
      現等語，又附表編號二之支票係甲○○○託收遭退票後，票據交換所將相關資
      料移送警方偵辦，經員警聯繫戊○○夫妻，以彼等始知票由被告交付甲○○○
      。本案證人戊○○若果真需要向外借款，何以不自行簽發支票向人調借？戊○○果真有將附表所示支票委由被告代筆簽發後向人調現，其必急需用款，何以
      九十年一月三十日將支票交給被告後竟不加聞問是否借到錢？又被告持附表所
      示編號二之支票向王李秀蓮借款時，何以不言明係替戊○○調現，反而擅自將
      其中五萬元用以抵扣本身所積欠之房租，復不將另五萬元交給戊○○，凡此均
      與常理有違。至被告所舉證人林家鐵於原審訊問時證稱：並未聽過戊○○拿票
      要被告周轉，僅聽被告說有一紙十萬元支票要給房東兌現，兌現後可發薪水云
      云（見原審卷第八十七頁），尚不足以據為對被告作有利之認定。
    (四)再被告經檢察官函請法務部調查局以控制問題法、混合問題法測謊結果，其在
      （一）、系爭支票係戊○○交付；（二）、前未竊取系爭支票；（三）、其未
      於票面蓋章等三問題上，經測試呈情緒波動反應，研判有說謊，有該局九十年
      十二月二十四日（九０）陸（三）字第九○○八○九一二號測謊報告書一紙在
      卷（見偵查卷第五十五頁）可憑。此測謊之結果，與前開已顯現之積極事證並
      無不符，而研究數據亦認測謊雖無法如同血跡ＤＮＡ之鑑定般幾乎可達客觀之
      正確性，而有某種程度百分比之誤差，然研究數據亦指出測謊之信度為自百分
      之七十九至百分之百，平均信度百分之九十（參閱內政部警政署刑事警察局九
      十一年五月二十四日刑鑑字第○九一○一二二七四三號函所附「測謊鑑驗準確
      度及其影響因素」研究參考資料），是測謊結果仍有相當之參考價值，自不能
      僅以測謊結果與被告之辯解有異，在查無積極證據證明測謊過程有何誤差不正
      確之情形下，即逕認測謊結果均不值參考。本件對被告測謊之結果既與前述積
      極事證相符，自應可作為參酌之資料。是被告前開所辯，顯係事後避重就輕圖
      卸之詞，不足採信，本件事證明確，被告犯行堪予認定。
三、核被告丙○○所為係犯刑法第三百二十條第一項之竊盜罪、第二百零一條第一項
    之偽造有價證券罪。其盜蓋發票人丁○○印章為印文，係偽造有價證券之部分行
    為，應為偽造有價證券罪吸收，不另論罪。而其偽造支票後持以行使，其行使偽
    造有價證券之輕度行為，應為偽造之重度行為所吸收，亦不另論罪。雖其先後二
    次行使附表所示面額十萬元及十五萬元之支票，惟連續行使部分既已被單一之偽
    造行為所吸收，即不再論以連續行使罪。再被告所犯上開二罪間，有方法目的之
    牽連犯關係，應從較重之偽造有價證券罪處斷。公訴意旨未論及被告持面額十五
    萬元之支票向洪金練調借現款之行使偽造有價證券部分，惟該部分與前開偽造部
    分既有實質上一罪之吸收關係，為起訴效力所及，本院自得一併審究，附此敘明
    。
四、原審認被告罪證明確，予以論罪科刑，固非無見，惟查：附表編號一所示偽造之
    面額萬元之支票一紙，雖被告於原審訊問時供稱：該紙三萬元支票，伊喝酒後
    遺失等語（見原審卷第十八頁），然查無證據證明該紙面額三萬元支票業已滅失
    而不存在，自應依刑法第二百零五條之規定宣告沒收。原審未就該紙支票宣告沒
    收，已有未洽。被告上訴意旨空言否認犯罪，而指摘原判決不當，固不足取，惟
    原判決既有上開可議之處，自應由本院將原判決撤銷改判。爰審酌被告因一己之
    貪念觸法，其犯罪之動機、目的、手段、所生危害、及犯罪後仍飾詞卸責等一切
    情狀，量處如主文第二項所示之刑。被告偽造如附表編號一所示面額三萬元之支
    票及編號二所示支票各一紙，應依刑法第二百零五條規定宣告沒收。另附表編號
    一所示面額十五萬元之支票業經乙○○陳稱：洪金練交還後已剪掉等語（見原審
    卷第三十七頁），既已滅失，爰不宣告沒收。
五、被告丙○○經合法傳喚，無正當之理由不到庭，爰不待其陳述，逕行判決。
據上論斷，應依刑事訴訟法第三百六十九條、第三百六十四條、第二百九十九條第一
項前段、第三百七十一條，刑法第二百零一條第一項、第三百二十條第一項、第五十
五條、第二百零五條，罰金罰鍰提高標準條例第一條前段，判決如主文。
本案經檢察官劉斐玲到庭執行職務。
中      華      民      國    九十一    年     十一     月    二十九    日
                              臺灣高等法院刑事第十五庭
                                  審判長法  官房  阿  生
                                        法  官  蔡  光  治
                                        法  官  雷  元  結
右正本證明與原本無異。
如不服本判決應於收受送達後十日內向本院提出上訴書狀，其未敘述上訴之理由者並
得於提起上訴後十日內向本院補提理由書（均須按他造當事人之人數附繕本）。
                                        書記官  黃  德  煌
中      華      民      國    九十一    年     十二     月      二      日
附錄：本判決論罪科刑法條全文
刑法第二百零一條
  意圖供行使之用，而偽造、變造公債票、公司股票或其他有價證券者，處三年以上
  十年以下有期徒刑，得併科三千元以下罰金。
  行使偽造、變造之公債票、公司股票或其他有價證券，或意圖供行使之用，而收集
  或交付於人者，處一年以上七年以下有期徒刑，得併科三千元以下罰金。
刑法第三百二十條第一項
  意圖為自己或第三人不法之所有，而竊取他人之動產者，為竊盜罪，處五年以下有
  期徒刑、拘役或五百元以下罰金。
附表
 ┌──┬─────┬─────┬─────┬────┬────┬───┐
 │編號│  票 號   │ 票載日期 │   金額   │ 發票人 │付 款 人│ 帳號 │
 │    │          │          │  新臺幣  │        │        │      │
 ├──┼─────┼─────┼─────┼────┼────┼───┤
 │ 一 │RK0000000 │90.(月、日│一張十五萬│ 丁○○ │臺灣省  │889184│
 │    │          │不詳)     │元，一張三│        │合作金庫│      │
 │    │RK0000000 │90.(月、日│萬元。    │        │三重支庫│      │
 │    │          │不詳)     │          │        │        │      │
 ├──┼─────┼─────┼─────┤        │        │      │
 │ 二 │RK0000000 │90. 2. 28 │ 十萬元   │        │        │      │
 └──┴─────┴─────┴─────┴────┴────┴───┘
